Inventaris van het archief van de Staatscommissie inzake Luchtvaart, 1919-1930
Nationaal Archief, Den Haag
Staatscommissie inzake Luchtvaart
Staatscie. Luchtvaart
1919-1930
W23223
0.25 meter; 42 inventarisnummers.
Normale geschreven, getypte en gedrukte documenten, geen bijzondere handschriften.
Nationaal Archief, Den Haag
De Staatscommissie inzake Luchtvaart werd in 1919 in het leven geroepen door het Ministerie van Waterstaat. De commissie werd ingesteld om advies te geven betreffende de organisatie van overheidstoezicht op de luchtvaart. Daarnaast hield de commissie zich bezig met de totstandkoming van de luchtvaartwetgeving en toetreding tot de Parijse conventie. Het archief bevat stukken betreffende de organisatie en activiteiten van de commissie, en verder o.a. dossiers inzake de aanleg van vliegvelden en de organisatie van de luchtvaart in Nederland.
Archiefvorming
Geschiedenis van de archiefvormer
De opkomst van de Nederlandse luchtvaart
Voor wat de Nederlandse luchtvaart betreft dienen wij het begin daarvan in de allereerste jaren van de twintigste eeuw te zoeken. De publieke verbeelding werd toen reeds geprikkeld door het feit dat er in het buitenland mechanisch gevlogen was. Namen als die van de gebroeders Wright, Farman, Blériot en nog enkele anderen waren algemeen bekend.
De Nederlander A.E. Rambaldo, een zee-officier die de ballonvaart als sport beoefende, richtte op 19 oktober 1907 met een kleine kring "gelovigen" de, thans Koninklijke, Nederlandsche Vereeniging voor Luchtvaart op, en trachtte de belangstelling voor de luchtvaart daarmede te bundelen. F. van Riemsdijk, Clement van Maasdijk en G.P. Küller gingen in 1909 naar Frankrijk om daar de kunst van het vliegen te leren. Andere volgden, zoals H. Wijnmalen, H. Ter Poorten en Frits Koolhoven en men las daarover in de couranten.
Zo vergingen de jaren voor de eerste Wereldoorlog met het geven van demonstraties en het houden van sportwedstrijden. Hoewel op 1 juli 1913 onder de bezielende leiding van Generaal C.J. Snijders de militaire luchtvaartafdeling te Soesterberg van de grond kwam, had de luchtvaart in Nederland geen praktische betekenis en werd deze slechts uit sportieve overwegingen beoefend.
De oorlog van 1914-1918 bracht hierin wel een merkbare verandering. Het vliegtuig was een instrument geworden dat in handen van goede piloten al zeer behoorlijke prestaties kon leveren. De grootte van de machines stond toe dat meer nuttige last over grotere afstanden vervoerd kon worden. Het was een commercieel bruikbaar instrument geworden en ook voor Nederland was het noodzakelijk geworden meer aandacht te gaan schenken aan het luchtverkeer. Eén der eerste gevolgen daarvan was de totstandkoming van de Eerste Luchtverkeer-Tentoonstelling te Amsterdam (de E.L.T.A.), welke van 1 augustus tot 14 september 1919 werd gehouden. Deze tentoonstelling, welke met regeringssteun werd opgezet, werd bezocht door ruim 545.000 personen, waarvan er ruim 6.000 als passagier een korte vlucht boven het tentoonstellingsterrein maakten.
Van particuliere zijde werd inmiddels ook niet stil gezeten, hetgeen op 7 oktober 1919 resulteerde in de oprichting van de Koninklijke Luchtvaart Maatschappij voor Nederland en Koloniën.
Aangezien Nederland te klein geacht werd om van binnenlands luchtverkeer - althans in die eerste tijd - iets te kunnen verwachten, was het reeds direct aangewezen op het internationale luchtverkeer. Ten einde de nodige gegevens te verkrijgen betreffende het te verwachten passagiers- en vracht-aanbod, en enige ervaring op te doen inzake het luchtverkeer en de daarvoor meest gewenste typen van vliegtuigen, besloot de K.L.M. zich voor 1920 te bepalen tot het instellen van enkele proefdiensten, o.a. op Londen, uit te voeren met personeel en vliegtuigen van buitenlandse maatschappijen, welke met de K.L.M. daartoe een overeenkomst hadden gesloten.
Instelling van de Staatscommissie
In Frankrijk, hét land van de ballonsport en later ook van de vliegsport, was in 1905 de Fédération Aéronautique Internationale (de F.A.I.) opgericht met als doel dat dit instituut leiding zou geven aan de luchtvaart in algemene zin. Op de duur groeide dit orgaan, door de samenwerking met organisaties in andere landen, uit tot een waarlijk internationaal orgaan, waardoor de eerste voorschriften voor de luchtvaart tot stand kwamen, voorschriften die een zekere erkende waarde kregen.
In het kader van de vredesonderhandelingen wijdden de geallieerden een grote conferentie aan de luchtvaart, die eindigde met de opstelling van het Verdrag van Parijs van 13 oktober 1919.
Artikel 34 van dit verdrag leverde de basis voor de instelling van de Commission Internationale de la Navigation Aérienne (de C.I.N.A.). Deze organisatie had tot taak regels te formuleren voor de beoefening van de luchtvaart in de ruimste zin des woords. De C.I.N.A. bestond dus in feite uit vertegenwoordigers van die regeringen, welke de conventie hadden ondertekend. Die toegetreden landen verplichtten zich hun nationale luchtvaartwetgeving in overeenstemming met de Conventie te doen zijn.
Deze internationale gang van zaken noopten de Nederlandse regering er toe - alhoewel zij als neutraal land niet aan de Conventie had medegewerkt, noch deze had ondertekend - om de luchtvaart onder haar hoede te nemen en maatregelen te treffen, die uiteindelijk zouden leiden tot het overheidstoezicht op de luchtvaart. Zij gevoelde de noodzaak zich in deze geheel nieuwe materie door een aantal deskundigen te laten adviseren. Daartoe werd bij Koninklijk Besluit van 26 november 1919, nr. 38 op voorstel van de minister van Waterstaat een Staatscommissie ingesteld, onder gelijktijdige benoeming van de leden.
TEN 1. Zie inv. nr. 2.
Bij de Koninklijke Besluiten van 25 september 1922, nr. 32, 7 mei 1926, nr. 24, 3 mei 1927, nr. 26, 8 november 1927, nr. 27 en 20 maart 1928, nr. 31 werd de samenstelling der commissie gewijzigd.
Voor samenstelling der commissie, zie bijlage I.
Bij brief van 10 februari 1922, La.H afd. Comptabiliteit werd door de toenmalige minister van Waterstaat, ir. A.A.H.W. König, aan de commissie medegedeeld dat - zeer tot leedwezen van de regering - wegens noodzakelijke bezuinigingen, de toekenning van vacatiegelden moest worden beperkt. Naar aanleiding van dit schrijven werd unaniem door de commissieleden besloten daar vrijwillig afstand van te doen.
Zie inv. nr. 6.
Op 11 november 1930 richtte de toenmalige voorzitter der commissie, mr. J.P.A. Laman de Vries, zich met een schrijven tot de minister van Waterstaat, waarin hij stelde dat in april 1926 kon worden geconstateerd dat de commissie de van haar verwachte adviezen nagenoeg alle had uitgebracht. Tevens stelde hij dat tussen dat tijdstip en 14 augustus 1928, de dag waarop de laatste plenaire vergadering van de commissie had plaats gevonden, aan de laatste verzoeken om voorlichting was voldaan.
Naar zijn mening zou kunnen worden overwogen of niet tot ontbinding der commissie kon worden overgegaan, daar het blijkbaar niet in de bedoeling der regering lag de commissie een permanent karakter te geven.
Bij Koninklijk Besluit van 2 december 1930, nr. 12 werd de commissie, onder dankzegging voor de bewezen diensten, ontbonden.
Zie inv. nr. 5.
De werkwijze der commissie
Op maandag 18 december 1919 kwam de commissie voor de eerste maal in de Trèveszaal van het departement van Waterstaat onder voorzitterschap van mr. J.B. Kan bijeen, bij welke gelegenheid de minister,
ir. A.A.H.W. König haar met het uitspreken van een rede installeerde. Hij ging daarbij in op de, voorshands niet scherp omlijnde, taak van de commissie, waarbij hij de nadruk legde op de aspecten van de internationale luchtvaart, de aanleg en inrichting van vliegvelden, de vaststelling van voorschriften en daarmede in verband de eventuele toetreding van Nederland tot de Conventie van Parijs.
De voorzitter beantwoordde de toespraak van de minister met enkele welgekozen woorden.
Overgaande tot de orde van de dag stelde de voorzitter voor de commissie in een aantal subcommissies te verdelen. Hij achtte dit voor een vruchtbare werkzaamheid der commissie noodzakelijk. Op zijn voorstel werden daarop een drietal subcommissies ingesteld en wel:
Zie inv. nr. 1, notulen der eerste vergadering; voor samenstelling der subcommissies, zie bijlage II.
subcommissie A, belast met de behandeling van verkeersaangelegenheden, als aanleg van luchthavens en instelling van luchtlijnen
subcommissie B, belast met de aangelegenheden van wetgevende en juridische aard ook in verband met de toetreding van Nederland tot de Conventie van Parijs
subcommissie C, belast met de behandeling van technische vraagstukken.
Op 11 mei 1920 verzocht de minister van Waterstaat met zijn brief nr. 304 afd. Waterstaat A hem, naar aanleiding van een bespreking in de ministerraad dienaangaande, te willen adviseren inzake de mogelijkheid de verschillende luchtvaartdiensten zodanig te organiseren, dat onderling verband en economisch werken verzekerd zouden zijn.
Zie inv. nr. 8.
In haar vergadering van 8 juli 1920 werd daartoe een aparte sub-commissie D gevormd.
Voor samenstelling der subcommissies, zie bijlage II.
Bij schrijven van 17 februari 1926, nr. 131 afd. Waterstaat A, Kabinet berichtte de minister dat Burgemeester en Wethouders van 's-Gravenhage hem hadden medegedeeld dat, nu de daartoe ingestelde commissie er niet in geslaagd was de controverse tussen Rotterdam en Den Haag inzake de aanleg en exploitatie van een gemeenschappelijk vliegveld nabij Delft te overbruggen, zij het ogenblik gekomen achtten om over te gaan tot de aanleg van een vliegveld nabij die stad en dat men daarbij de keuze had tussen een terrein ten oosten van de Hoornbrug en een terrein nabij Delft.
Zie inv. nr. 20; zie ook archief der betrokken commissie.
Het Haagse college stelde er prijs op te vernemen aan welk van die beide terreinen door de minister de voorkeur werd gegeven, weshalve deze vraag door hem aan de commissie ter advisering werd voorgelegd. De daartoe gevormde subcommissie E kwam ter behandeling van dit vraagstuk reeds op 10 maart daaraanvolgend bijeen.
Zie noot 9.
In verband met de aanvankelijke principiële beslissing van de regering om de Rijksstudiedienst voor de Luchtvaart uit bezuinigingsoverwegingen op te heffen, waren de ministers van Waterstaat, van Marine, van Onderwijs, Kunsten en Wetenschappen en van Oorlog in overleg getreden over de vraag hoe op de meest deugdelijke en economische wijze de rijksbemoeiingen met de luchtvaart zouden moeten worden georganiseerd. Daarbij was men uitgegaan van de premisse dat de militaire luchtvaartdiensten dienden te ressorteren onder de betrokken ministers en de burgerluchtvaart onder de minister van Waterstaat, doch dat over en weer van elkanders hulpmiddelen profijt behoorde te worden getrokken. In overleg met die betrokken ministers legde de minister van Waterstaat met zijn brief van 6 februari 1926, La B afd. Waterstaat A
Zie inv. nr. 9.
dit vraagstuk ter fine van advies aan de commissie voor, met het verzoek bij haar advies mede in overweging te willen nemen of het wenselijk moest worden geacht dat van regeringswege aan de Nederlandse vliegtuigindustrie steun zou worden gegeven.
In de vergadering van 28 juli 1926 werd ter bestudering van deze voorgelegde vraag de subcommissie F ingesteld.
Zie noot 9.
In de praktijk is gebleken dat het meermalen wenselijk was om, mede in verband met de complexiteit der voorgelegde verzoeken om advies, de vraagstukken in meer dan één subcommissie te doen onderzoeken.
De vorengenoemde subcommissies hebben allen hun aandeel geleverd bij het uitbrengen van de adviezen van de Staatscommissie aan de minister van Waterstaat.
Een eindrapport werd door de commissie niet uitgebracht.
Zie inv. nr. 5.
De uitgebrachte adviezen
Op het gebied van de organisatie van, en de rijksbemoeiingen met de luchtvaart heeft de Staatscommissie een tweetal adviezen uitgebracht en wel op 29 januari 1921 en 28 februari 1927.
In 1921 ging de commissie ervan uit dat er een scheidingslijn moest worden getrokken tussen de beheerstaak van het luchtwapen en die van het luchtverkeer. Zij sprak als haar oordeel uit dat de behartiging van de belangen van de civiele luchtvaart moest worden toevertrouwd aan het verkeersdepartement, het departement van Waterstaat dus, waar reeds de aanzet daartoe aanwezig was. Immers toen de regering in 1919 besloot om zich door een commissie te laten adviseren inzake luchtvaartvraagstukken werd gelijktijdig in principe door haar vastgesteld, dat alles wat de burgerluchtvaart aanging zou ressorteren onder het departement van Waterstaat, en wel bij de afdeling Waterstaat A, die onder mr. dr. J.F. Schönfeld, alles "centraal", als het ware in een "één-mans-zaakje" te behandelen kreeg.
Daarbij was het al spoedig nodig gebleken daarvoor een deskundige aan te trekken en werd in mei 1920 de leiding van dat werk opgedragen aan de heer E.Th. de Veer. Pas nadat deze daartoe voorstellen had gedaan, die bij de regering weerklank vonden, werd bij de begroting voor 1921 de nodige gelden uitgetrokken voor meer personeel en kon voor het eerst gesproken worden van "het Bureau Luchtvaart".
De commissie was van mening dat aan dat departement nu de "Chef van het Nederlands luchtverkeer", een functionaris met verstrekkende bevoegdheden verbonden moest worden. Ter bevordering van de noodzakelijk geachte samenwerking tussen de burgerluchtvaart en de militaire luchtvaartdiensten achtte de commissie de instelling van een Luchtvaartraad wenselijk. Deze raad - niet te verwarren met de thans bestaande Raad voor de Luchtvaart - diende echter uitsluitend burgerluchtvaart-aangelegenheden te behandelen.
Het uitgebrachte advies was niet éénstemmig, immers het lid D. Vreede, commandant van de Marine Luchtvaartdienst, bepleitte in zijn nota van 19 januari 1921 de instelling van een departement van Luchtvaart, een mening welke, blijkens zijn uitvoerige nota van 20 januari 1921, gedeeld werd door de oud-commandant van de Lucht vaartafdeling H. Walaardt Sacré.
Zie inv. nr. 8.
Gedurende de jaren 1914-1918 werd de controle op de bouw van militaire vliegtuigen in Nederland uitgevoerd door de technici van de onder het Munitiebureau van Oorlog ressorterende Rijksstudiedienst voor de Luchtvaart (de R.S.L.).
Toen echter op 1 januari 1920 het Munitiebureau werd opgeheven, werd de R.S.L. administratief hij het departement van Waterstaat ingedeeld. Met de hiervoren reeds gememoreerde brief van de minister van Waterstaat van 6 februari 1926 vroeg deze advies inzake de toekomst van de R.S.L. De commissie gaf met haar schrijven van 28 februari 1927 o.m. als haar mening te kennen dat de R.S.L. gehandhaafd diende te blijven mede gezien het wetenschappelijk belang van deze dienst voor zowel de militaire- als de burgerluchtvaart, alsmede voor de vliegtuigindustrie in Nederland. Daarentegen was men van oordeel dat de controlerende functie op de luchtwaardigheid van de vliegtuigen in handen kwam van ambtenaren onder de rechtstreekse bevelen van de betrokken ministers; voor wat de civiele luchtvaart betrof dus onder de minister van Waterstaat. Men adviseerde de minister dan ook bij het Bureau Luchtvaart van zijn departement een dergelijke ambtenaar aan te stellen.
Zie inv. nr. 9.
Men zou dus kunnen stellen dat met dit advies van de Staatscommissie de basis gelegd werd voor wat heden de Luchtvaartinspectie is.
Het was echter niet alleen op het gebied van de organisatie van de rijksbemoeiingen met de luchtvaart dat de commissie haar adviezen verstrekte. Zij hield zich ook bezig met de problemen rond de totstandkoming van de luchtvaartwetgeving.
Zij verstrekte adviezen terzake van de beantwoording van het Voorlopig Verslag der Tweede Kamer bij de behandeling van het ontwerp-Luchtvaartwet. Tevens was zij betrokken bij de opstelling van een ontwerp-Algemene Maatregel van Bestuur tot uitvoering van de Luchtvaartwet 1926.
Aktueel waren in de commissieperiode eveneens de toetreding van Nederland tot de Parijse Conventie van 1919, de financiële steunverlening aan de Nederlandse luchtvaart en de vliegtuigindustrie hier te lande.
Ook was er nog het vraagstuk van de aanleg en inrichting van de vliegvelden ten behoeve van de burgerluchtvaart.
Een punt van overweging voor de regering was namelijk het maken van een keuze tussen Amsterdam en Rotterdam bij de aanleg van een nationale luchthaven. De commissie was in 1921 van mening, dat zij de minister moest adviseren om zowel voor het vliegveld Schiphol als ook voor het vliegveld Waalhaven van rijkswege in de kosten van aanleg te participeren, en wel met dien verstande, dat Schiphol beter toegankelijk moest worden gemaakt en dat de gemeente Rotterdam bij de aanleg van Waalhaven in de kosten daarvan diende te worden gesteund.
Zie inv. nr. 17.
Met betrekking tot de aanleg van een vliegveld bij 's-Gravenhage was de commissie in 1927 van mening, dat een derde vliegveld in het westen van het land - naast Schiphol en Waalhaven - moest worden ontraden. Werd evenwel - op aandrang van de gemeente 's-Gravenhage - toch overgegaan tot de aanleg van een vliegveld, dan achtte zij een terrein bij Delft daarvoor de meest aangewezen plaats. Hiermede zou niet alleen het algemeen belang van het luchtverkeer zijn gediend, doch tevens zou hierdoor de - toen reeds - bestaande controverse tussen de gemeenten Rotterdam en 's-Gravenhage kunnen worden weggenomen.
Zie inv. nr. 18.
Bijlage I: Samenstelling van de Staatscommissie inzake Luchtvaart
Voorzitter: mr. J.B. Kan, Secretaris-Generaal in Algemene Dienst op 7 mei 1926 opgevolgd door:
mr. J.P.A.Laman de Vries.
Ondervoorzitter: E.P. Westerveld, Directeur-Generaal der Posterijen en Telegrafie, tot 25 september 1922.
Secretaris: mr. G.H. Dijkmans van Gunst, commies bij het Hoofdbestuur der Posterijen en Telegrafie.
Leden: jhr. I.L. van den Berch van Heemstede, eerste secretaris van de Koninklijke Nederlandsche Vereeniging voor Luchtvaart
mr. W.L.A. Collard, administrateur bij het departement van Justitie
S.P. van Eeghen, voorzitter van de Kamer van Koophandel en Fabrieken te Amsterdam, op 7 mei 1926 opgevolgd door:
E. Heldring
prof. dr. E. van Everdingen, Hoofddirecteur van het Koninklijk Nederlandsch Meteorologisch Instituut
G. van Ginkel, referendaris bij het departement van Koloniën, op 31 maart 1928 opgevolgd door:
jhr. mr. O.E.W. Six
mr. dr. W. baron van Heeckeren, administrateur bij het departement van Buitenlandsche Zaken
mr. J.P.A. Laman de Vries, Hoofddirecteur der Directe Belastingen, Invoerrechten en Accijnzen, vanaf 7 mei 1926 voorzitter der commissie
A.R. van Loon, Hoofdingenieur-Directeur van de Rijkswaterstaat in de directie Noord-Holland
mr. R.W.J.C. de Menthon Bake, rechter in de Arrondissementsrechtbank te 's-Hertogenbosch
E.P. de Monchij, voorzitter van de Kamer van Koophandel en Fabrieken te Rotterdam, op 7 mei 1926 opgevolgd door:
J.C. Veder
H. Nieuwenhuis, Ltz. I, adjunct-directeur van de N.V. Nederlandsche Vliegtuigenfabriek Fokker, op 7 mei 1926 opgevolgd door:
B. Stephan
A. Plesman, 1e Luitenant-vlieger, administrateur van de Koninklijke Luchtvaart Maatschappij voor Nederland en Koloniën
mr. dr. J.F. Schönfeld, administrateur bij het departement van Waterstaat
D. Vreede, LtZ. I, commandant van de Marineluchtvaartdienst
H. Walaardt Sacré, hoofd van de afdeling Luchttransportdienst van de Nederlandsch-Engelsche Technische Handel-Maatschappij
dr. E.B. Wolff, directeur van de Rijksstudiedienst voor de Luchtvaart
H.G. de Bruyne, LtZ. I, op 3 mei 1927 opgevolgd door:
J.P. Remeijnse, commandant van het vliegkamp de Kooy
de Commandant van de Luchtvaartafdeling te Soesterberg.
Op 7 mei 1926 werd als nieuw lid benoemd: A.G. Verbeek, voorzitter van de Kamer van Koophandel en Fabrieken te 's-Gravenhage.
Van 8 november 1927 tot 31 maart 1928 werd A. Plesman vervangen door: J. Martin, algemeen secretaris en procuratiehouder bij de Koninklijke Luchtvaart Maatschappij voor Nederland en Koloniën.
Bijlage II: Samenstelling der Subcommissies van de staatscommissie
Subcommissie A:
ingesteld in de vergadering van 8 december 1919; belast met de behandeling van verkeersaangelegenheden, als aanleg van luchthavens en instelling van luchtlijnen.
Voorzitter: E.P. Westerveld.
Leden:
S.P. van Eeghen
G. van Ginkel
E.P. de Monchij
A. Plesman
H. Walaardt Sacré.
Subcommissie B:
ingesteld in de vergadering van 8 december 1919; belast met de aangelegenheden van wetgevende en juridische aard, ook in verband met de toetreding van Nederland tot de Luchtvaartconventie van 1919.
Voorzitter: jhr. I.L. van den Berch van Heemstede.
Leden:
mr. W.L.A. Collard
mr. dr. W. baron van Heeckeren
mr. J.P.A. Laman de Vries
mr. R.W.J.C. de Menthon Bake.
Subcommissie C:
ingesteld in de vergadering van 8 december 1919; belast met de behandeling van technische vraagstukken.
Voorzitter: prof. dr. E. van Everdingen.
Leden:
J.H. Hardenberg
A.R. van Loon
H. Nieuwenhuis
A. Plesman
D. Vreede
H. Walaardt Sacré
dr. E.B. Wolff.
Subcommissie D:
ingesteld in de vergadering van 8 juli 1920; belast met het onderzoek naar de mogelijkheden van een centraal beheer der verschillende luchtdiensten of de vorming van een Directeur-Generaalschap van Luchtvaart.
Voorzitter: H. Walaardt Sacré.
Leden:
jhr. I.L. van den Berch van Heemstede
J.H. Hardenberg
H. Nieuwenhuis
A. Plesman
mr. dr. J.F. Schönfeld
D. Vreede.
Subcommissie E:
ingesteld omstreeks maart 1920; belast met de bestudering van het vraagstuk van de aanleg van een vliegveld voor 's-Gravenhage.
Voorzitter: mr. dr. J.F. Schönfeld.
Leden:
jhr. I.L. van den Berch van Heemstede
prof. dr. E. van Everdingen.
Subcommissie F:
ingesteld in de vergadering van 28 juli 1926; belast met de bestudering van het vraagstuk terzake van de reorganisatie van de rijksbemoeiingen met de luchtvaart, en inzonderheid van de positie van de Rijksstudiedienst voor de Luchtvaart.
Voorzitter: mr. J.P.A. Laman de Vries.
Leden:
jhr. I.L. van den Berch van Heemstede
H.G. de Bruijne
G. van Ginkel
J.H. Hardenberg
A. Plesman
mr. dr. J.F. Schönfeld.
Geschiedenis van het archiefbeheer
In de semi-statische archieven van het departement van Verkeer en Waterstaat werden drie dozen met archivalia betreffende de werkzaamheden der Staatscommissie inzake de Luchtvaart aangetroffen.
Bij nadere bestudering der bescheiden bleek slechts een gering aantal daarvan te behoren tot het archief der commissie; het merendeel bestond uit afschriften en doorslagen, welke kennelijk tot het werkarchief behoorden van het commissielid mr. dr. J.F. Schönfeld. Uit de gevonden bescheiden kon worden opgemaakt dat het secretariaat gevestigd was geweest bij het Hoofdbestuur der P.T.T. Naspeuringen in de semi-statische archieven aldaar leverde een portefeuille met het practisch complete commissiearchief op. Deze archivalia werden met proces-verbaal van overdracht van 29 november 1979 overgedragen aan de Directie Algemene Zaken en Kabinet van het ministerie van Verkeer en Waterstaat.
Zie bijlage V.
Na verwijdering van een aantal dubbelen van rapporten en nota's en doorslagen en afschriften van correspondentie resteerden twee dozen archivalia ter inventarisatie. De archivalia bevonden zich in materieel opzicht in een goede staat.
De verwerving van het archief
Overbrenging van een overheidsarchief
De verwerving van het archief
Het archief is krachtens bepalingen van de Archiefwet overgebracht.
Inhoud en structuur van het archief
2.16
Aanwijzingen voor de gebruiker
Openbaarheidsbeperkingen
Volledig openbaar.
Materiële beperkingen
Aanvraaginstructie
Openbare archiefstukken kunnen online worden aangevraagd en gereserveerd. U kunt dit ook via de terminals in de studiezaal van het Nationaal Archief doen. Om te kunnen reserveren dient u de volgende stappen te volgen:
U maakt een profiel aan op www.gahetna.nl, en logt vervolgens in
Via de archiefinventaris (alleen de beschrijvingen met rode nummers) selecteert u het gewenste archiefstuk door op de knop 'Reserveren' te klikken
In het volgende scherm geeft u aan op welke dag u het archiefstuk wilt inzien